【裁判字號】    95,訴,490
【裁判日期】    970424
【裁判案由】    租佃爭議
【裁判全文】
臺灣臺南地方法院民事判決               95年度訴字第490號
原      告  庚○○
訴訟代理人  陳適庸律師
原      告  己○○○○○○○○.
被      告  財政部國有財產局南區辦理處台南分處
法定代理人  戊○○
訴訟代理人  乙○○
            甲○○
上列當事人間請求租佃爭議事件，經本院於民國97年4月10日言
詞辯論終結，判決如下：
    主  文
原告之訴駁回。
訴訟費用由原告負擔。
    事實及理由
甲、程序部分：
一、按出租人與承租人間因耕地租佃發生爭議時，應由當地鄉（
    鎮、市、區）公所耕地租佃委員會調解；調解不成立者，應
    由直轄市或縣（市）政府耕地租佃委員會調處；不服調處者
    ，由直轄市或縣（市）政府耕地租佃委員會移送該管司法機
    關，司法機關應即迅予處理，並免收裁判費用。前項爭議案
    件非經調解、調處，不得起訴，耕地三七五減租條例第26條
    第1項、第2項前段定有明文。本件兩造因坐落台南市○○區
    ○○段1388、1389、1390、1394、1400、1402-1、1403、14
    04、1405地號等9筆土地（下稱系爭土地）租佃爭議事件，
    經臺南市南區公所耕地租佃委員會於民國94年12月6日調解
    不成立，再經臺南市政府耕地租佃委員會於94年12月26日及
    95年3月24日調解不成立，惟因承租人即被告不服調處決議
    ，臺南市政府乃將該租佃爭議案件移送本院處理，此有臺南
    市政府95年4月11日南市地權字第09514513390號函附臺南市
    政府耕地租佃委員會調處程序筆錄及臺南市（南區）公所耕
    地租佃委員會調解（處）程序筆錄等在卷足憑，則本件耕地
    租佃爭議事件業已踐行前揭調解及調處程序，起訴自屬合法
    ，先予敘明。
二、次按當事人是否適格，應依原告起訴所主張之事實定之，而
    非依法院調查之結果定之。又確認之訴，祇須主張權利、法
    律關係或其基礎事實存否有不明確者，對於爭執或否認其主
    張者提起，即為當事人適格。本件原告庚○○、己○○○○○○○○主張系爭租約雖有5位承租人，惟應有部分各為5分
    之1，係5個租約，其中楊富雄、庚○○部分之國有養地租賃
    契約書編號分係國養租字第0000000、0000000號，又楊富雄
    於95年1月24日死亡，其繼承人僅餘被告楊晉榮，其餘均已
    拋棄繼承，因被告爭執其就系爭土地有耕地租佃關係存在，
    故原告庚○○、己○○○○○○○○爰提起確認原告庚○○
    、楊榮與被告間就系爭土地有耕地租佃關係存在之訴，業
    據楊榮提出楊富雄之繼承系統表、除戶謄本、本院家事庭
    通知函為證，復經本院依職權調取本院95年度繼字第215號
    拋棄繼承卷宗核閱無誤，揆諸上開說明，其當事人自屬適格
    。
三、再按民事訴訟法第247條所謂即受確認判決之法律上利益，
    係指因法律關係之存否不明確，致原告在私法上之法律地位
    有受侵害之危險，而此項危險得以對於被告之確認判決除去
    者而言。故確認法律關係成立不成立之訴，茍具備前開要件
    ，即得謂有即受確認判決之法律上利益（最高法院42年台上
    字第1031號判例意旨參照）。本件系爭9筆租賃標的物之土
    地為國有，被告以原告於租賃契約存續期間在租賃土地上堆
    置廢棄物及貨櫃屋，未依契約約定供養殖使用，違反耕地三
    七五減租條例第16條之規定，主張租賃契約消滅，請求收回
    土地，為原告所不同意，則兩造間租賃關係存在與否，對於
    原告得否本於承租權繼續占有使用系爭土地，非無影響，原
    告私法上法律地位有受侵害之危險，此項危險得以確認判決
    除去，則原告提起本件確認之訴，即有受確認判決之法律上
    利益，應予准許。
乙、實體部分：
一、原告庚○○起訴主張：本件違約情事僅存在於訴外人辛○○
    （原列為本件原告，嗣已撤回起訴），租約字號為國養租字
    第7800374號，原告庚○○與被告租約字號為國養租字第780
    0372號，顯與訴外人辛○○屬不同租約，原告庚○○係於77
    年7月13日經被告同意後，由訴外人辛○○讓渡持分5分之1
    ，依讓渡書記載，原告庚○○個別單獨擁有持分5分之1租約
    權利，與訴外人辛○○顯分屬不同租約。被告自78年間即分
    別與原告庚○○訂定租約，亦可證明被告已認同伊與原告庚○○間為一獨立契約，與訴外人辛○○無涉。綜上所述，兩
    造間就系爭土地確有租賃關係存在等語；並聲明：請求確認
    原告庚○○與被告間就台南市○○區○○段1388、1389、13
    90、1394、1400、1402-1、1403、1404、1405地號等9筆土
    地之耕地租賃關係存在。
二、原告己○○○○○○○○起訴主張：其係訴外人楊富雄之繼
    承人，繼承訴外人楊富雄之一切權利義務，故訴外人楊富雄
    之承租權也由其繼承，其均引用原告庚○○之主張等語；並
    聲明：請求確認原告楊榮與被告間就台南市○○區○○段
    1388、1389、1390、1394、1400、1402-1、1403、1404、14
    05地號等9筆土地之耕地租賃關係存在。
三、被告則以：
（一）本件原係訴外人歐得於59年1月1日起向被告承租重測前台
      南市○○區○○段1000-16地號等5筆國有養地，作為養殖
      使用。於訴外人歐得死亡後，雖歷經承租人變更或土地標
      示重測，被告認本件係舊租約之延續，雖重測後古堡段14
      02-1地號土地自始即編定為非農牧用地，惟被告與原承租
      人歐得所訂立之租約原屬耕地三七五租約性質，依據農業
      發展條例第20條第2項之規定，本件自有耕地三七五減租
      條例之適用。
（二）再本件雖依據台南市政府96年10月5日南市都計字第09616
      560430號函載明，本件9筆出租養地，分別於84年9月19日
      劃設為「道路用地」（古堡段1402、1404地號）、「中密
      度住宅區○○○○段1388、1389、1390、1394、1400、14
      03、1405地號），及95年4月4日劃設為「道路用地」（古
      堡段1402、1404地號）、「中密度住宅區○○○○段1388
      、1389、1390、1394、1403、1405地號）、「第二之二種
      特定商業區○○○○段1400地號），惟本件租約係於89年
      1月4日以前所訂立，依據農業發展條例第20條之規定，仍
      有適用耕地三七五減租條例之規定，不因系爭土地使用分
      區已變更為非「養地」，而有影響。
（三）依據耕地三七五減租條例第16條第1、2項之規定，承租人
      應自任耕作，如承租人不自任耕作者，原訂租約歸於無效
      。查系爭古堡段1403地號國有養地經被告於94年7月1日派
      員勘查結果，部分土地已堆放建築廢棄物及貨櫃屋，被告
      旋於94年7月12日分別以臺財產南南三字第0940013768、1
      3769及13770號函通知訴外人楊富雄、原告庚○○及訴外
      人辛○○等3人因其等所承租之土地部分堆放建築廢棄物
      及貨櫃屋，非作為養殖使用，已違反耕地三七五減租條例
      第16條第1、2項承租人應自任耕作之規定，原訂租約已歸
      於無效。再按，所謂「自任耕作」參照最高法院70年台上
      字第4673號判例揭示，係指承租人以所承租之土地建築房
      屋居住，或供其他非耕作之用，均在「不自任耕作」之列
      ，查本件原告庚○○及訴外人辛○○、楊富雄所承租之土
      地部分堆放建築廢棄物及貨櫃屋使用，依上揭判例所示，
      已違反耕地三七五減租條例第16條第1項承租人應自任耕
      作之規定，原訂租約已歸於無效，兩造間之租賃關係歸於
      消滅。
（四）本件經臺灣臺南地方法院檢察署95年度偵字第13170號偵
      查結果訴外人丙○○於系爭台南市○○區○○段1403地號
      土地上放置貨櫃屋係經訴外人辛○○之同意，故原告等人
      違反耕地三七五減租條例第16條第1項及第2項應自任耕作
      之規定自明，故原訂租約已歸於無效。雖原告等人所承租
      之土地僅部分堆放建築廢棄物及貨櫃屋使用，惟依據內政
      部92年1月20日內授中辦地字第0910020787號令主旨所示
      ，承租人將一部分土地供非耕作之用，而不自任耕作者，
      參照最高法院46年度台上字第57號及70年度台上字第4637
      號判例，原訂租約已全部歸於無效，亦即兩造間之租賃關
      係已不存在。
（五）原告庚○○主張原告等人與被告所訂立之國有養地租約係
      單獨成立之租約，故訴外人辛○○縱使有不自任耕作之事
      實，亦與原告庚○○無關，惟查本件如被告於鈞院96年5
      月24日庭訊時所陳，本件租約係由原告庚○○與訴外人楊
      富雄、辛○○、李德慶、歐成福共同向被告承租，因原告
      庚○○與訴外人楊富雄、辛○○、李德慶、歐成福為便於
      繳納租金及管理，才出具共有物假分割協議書向被告申請
      個別訂立租約書，故本件實際上係原告庚○○與訴外人楊
      富雄、辛○○、李德慶、歐成福共同向被告承租。再者，
      若被告與原告庚○○與訴外人楊富雄、辛○○、李德慶、
      歐成福所訂立之租約係單獨成立之租約，為何每紙租約書
      上之租賃養地標示均為台南市○○區○○段1388、1389、
      1390、1394、1400、1402-1、1403、1404、1405地號等9
      筆國有養地，而非原告等人辦理假分割協議時所分配之土
      地，故本件係屬原告庚○○與訴外人楊富雄、辛○○、李
      德慶、歐成福共同向被告承租自明。又本件依據原告等人
      於89年11月23日及10月23日向被告申辦換約續租手續時曾
      出具切結書切結系爭台南市○○區○○段1388地號等9筆
      國有養地，確係自行作為養殖使用，故本件原告等人與被
      告所訂立之租約並非單獨成立之租約自明，若原告等人認
      係單獨之租約，為何租約書及切結書上所載之土地標示並
      非原告等人所各別分管之土地，足徵本件租約並非單獨之
      租約。況依據原告庚○○於96年9月17日所提之民事答辯
      狀聲明所載，亦是請求確認系爭古堡段1388地號等9筆國
      有養地租約存在，並非單獨請求確認所分管之土地租約存
      在，故原告庚○○陳稱其與被告所訂立之租約係一單獨之
      租約，似前後矛盾自明。既然本件租約如被告所述，係原
      告庚○○與訴外人楊富雄、辛○○、李德慶、歐成福共同
      向被告承租，揭諸最高法院46年台上字第57號及70年台上
      字第4637號判例，原定租約業因部分土地由訴外人辛○○
      准許訴外人丙○○堆置貨櫃屋使用，而全部租約歸於無效
      。
（六）本件系爭古堡段1403地號國有土地上所堆置之廢棄物部分
      ，經被告通知原告等人清除後，雖原告等人業將部分廢棄
      物清除，惟未依被告通知將廢棄物全數清除完畢，原告庚○○於鈞院96年10月9日庭訊時雖陳稱系爭古堡段1403地
      號土地上之建築廢棄物及貨櫃屋，經被告通知限期改善後
      已移除，惟經被告94年7月1日派員複查結果，仍未改善，
      故原告等人確已違反耕地三七五減租條例第16條應自任耕
      作之規定。另雖原告等人否認廢棄物為其等自行堆置或允
      許他人堆置，惟原告等人所承租之耕地（含養地）放任他
      人堆置廢棄物並經被告通知後仍未全數清除，已違反耕地
      三七五減租條例第16條第1項應自任耕作之規定，原訂租
      約已歸於無效，最高法院89年度台上字第1242號著有判決
      可稽。
（七）綜上所陳，兩造間之國有養地租約業因訴外人辛○○允許
      訴外人丙○○放置貨櫃屋及原告等任由他人堆放廢棄物，
      經被告通知改善清除，仍未全數清除，而全部歸於無效。
（八）並聲明：原告之訴駁回。
四、本件經本院於96年9月6日、97年1月17日及97年4月10日整理
    並協議簡化爭點及不爭執點（見上開言詞辯論筆錄），是以
    本院僅就兩造協議簡化之爭點及不爭執點為審究，合先敘明
    。
五、兩造對於下列事實均不爭執：
（一）訴外人歐得（現已死亡）前於59年1月1日向被告承租坐落
      台南市○○區○○段1000-16、1000-97、1000-98、1000-
      99、999-2地號土地，並簽訂國有養地租賃契約書，租賃
      期間至71年12月31日止，嗣因歐得死亡，乃由其繼承人歐
      成福、辛○○、歐燕金、歐素月、歐慧玲、葉歐燕玉、施
      夙珍、施夙芬、施夙玲、施夙娟於76年11月27日共同向被
      告承租台南市○○區○○段1000-16、0000-0000、0000-0
      000、1000-97、1000-98、1000-99、999-2地號土地，租
      賃期間自76年8月15日起至77年12月31日止，其應繼分分
      別為7分之1、7分之1、7分之1、7分之1、7分之1、7分之1
      、28分之1、28分之1、28分之1、28分之1，再由被告辛○○、訴外人歐成福二人於77年1月7日共同向被告承租台南
      市○○區○○段1000-16、0000-0000、0000-0000、1000-
      97、1000-98、1000-99、999-2地號土地，租賃期間自76
      年12月7日起至77年12月31日止，其應繼分各為2分之1，
      嗣被告辛○○及訴外人歐成福於77年7月13日簽立讓渡書
      將其承租權一部讓與訴外人楊富雄（現已死亡）、庚○○
      與訴外人李德慶，並由楊富雄、庚○○、辛○○與訴外人
      李德慶、歐成福共同向被告承租台南市○○區○○段1000
      -16、0000-0000、0000-0000、1000-97、1000-98、1000-
      99、999-2地號土地，租賃期間自77年7月13日起至77年12
      月31日止，持分各5分之1，楊富雄、庚○○、辛○○與訴
      外人李德慶、歐成福於77年7月13日為免除攤繳租金及管
      理上之困擾而簽訂共有物假分割個別訂約契約書，就上開
      土地達成分池個別使用之協議，並持向被告簽訂一式六份
      之國有養地租賃契約書（即出租人1份外，全體承租人5位
      各1份），嗣因租約期滿，再由楊富雄、庚○○、辛○○
      與訴外人李德慶、歐成福於78年1月20日共同向被告承租
      台南市○○區○○段1000-16、0000-0000、0000-0000、1
      000-97、1000-98、1000-99地號土地（與上開租約比較，
      少一筆999-2地號土地），租賃期間自78年1月1日起至83
      年12月31日止，持分各5分之1，再由楊富雄、庚○○、辛○○與訴外人李德慶、歐成福共同向被告承租台南市○○
      區○○段1388、1389、1390、1394、1400、1402-1、1403
      、1404、1405地號等9筆土地（下稱系爭土地），租賃期
      間自84年1月1日起至89年12月31日止，持分各5分之1，再
      於89年11月24日續約，租賃期間自90年1月1日起至99年12
      月31日止，其中楊富雄、庚○○部分之國有養地租賃契約
      書編號分係國養租字第0000000、0000000號。
（二）坐落台南市○○區○○段1388、1389、1390、1394、1400
      地號等5筆土地重測前分係安平段1000-99、1000-97、100
      0-98、0000-0000、0000-0000地號土地，坐落台南市○○
      區○○段1403、1404、1405地號等3筆土地重測前均係安
      平段0000-0000地號土地，上開土地之地目均為「養」，
      另坐落台南市○○區○○段1402-1地號土地則係自臺南市
      安平區○○段1402地號土地分割而出，其地目則為「道」
      ，系爭土地均為國有土地，而由被告所管理，系爭土地之
      租約係延續自訴外人歐得於59年1月1日起向被告承租之五
      筆土地之租約而來。
（三）訴外人丙○○因需要空地放置貨櫃屋，乃透過訴外人丁○
      （別名馬永川）向辛○○詢問得否讓其置放貨櫃屋在辛○○之土地上，經辛○○同意後，訴外人丙○○乃於民國94
      年2月間放置貨櫃屋在系爭土地其中一筆1403地號土地（
      下稱系爭1403地號土地）上。
（四）台南市安平區公所於94年3月3日以南市平民字第09400028
      05號函被告稱被告所有位於台南市○○區○○路452巷（
      崇義社區活動中心）對面空地（即系爭1403地號土地）擺
      放大量貨櫃屋，影響市容景觀，催請改善移除等語，被告
      乃分別於94年4月19日及94年5月4日催請承租人楊富雄、
      庚○○、辛○○、李德慶、歐成福清理系爭1403地號土地
      （含清理貨櫃屋及廢棄物，第一次函限清理期限為10日內
      ，第二次函延至94年5月31日），其間庚○○等人有清除
      部分之廢棄物，但未於期限內清除全部的廢棄物，被告再
      於94年7月12日以台財產南南三字第0940013769號函通知
      庚○○及以其他信函通知楊富雄、辛○○、歐成福、李德
      慶，因系爭1403地號土地已非養殖使用，有違反耕地三七
      五減租條例第16條規定之情形，原訂租約無效等語。
（五）系爭1403地號土地於95年4月4日依「擬定台南市安平港歷
      史風貌園區特定區計畫（細部計畫）案」發佈實施而編為
      都市計畫使用分區之中密度住宅區。
（六）楊富雄於95年1月24日死亡，其繼承人僅餘被告楊晉榮，
      其餘均已拋棄繼承。
（七）庚○○之父親楊添壽於94年5月22日死亡。
（八）訴外人丙○○涉嫌竊佔系爭1403地號土地一案，業經臺灣
      臺南地方法院檢察署檢察官以95年度偵字第13170號不起
      訴處分確定在案。
六、得心證之理由：
    經整理簡化本件之爭點為：楊富雄、庚○○與被告間之國有
    養地租賃契約（編號分係國養租字第0000000、0000000號）
    是否因辛○○同意訴外人丙○○放置貨櫃屋在系爭1403地號
    土地上而全部無效？被告主張系爭古堡段1403地號土地上堆
    置廢棄物，經被告通知原告限期改善，原告仍未依通知改善
    ，故以原告不自任耕作為理由，主張系爭租約全部無效，是
    否有理由？原告楊晉榮、庚○○訴請確認兩造間之耕地租賃
    關係存在有無理由？茲分述如下：
（一）系爭租約應適用耕地三七五減租條例（下稱減租條例）。
  1.依農業發展條例第20條第1、2項「本條例中華民國89年1月4
    日修正施行後所訂立之農業用地租賃契約，應依本條例之規
    定，不適用耕地三七五減租條例之規定。本條例未規定者，
    適用土地法、民法及其他有關法律之規定。」、「本條例中
    華民國八十九年一月四日修正施行前已依耕地三七五減租條
    例，或已依土地法及其他法律之規定訂定租約者，除出租人
    及承租人另有約定者外，其權利義務關係、租約之續約、修
    正及終止，悉依該法律之規定。」故在89年1月4日農業發展
    條例修正施行前，依減租條例所訂定之農業用地租賃契約，
    租佃雙方之權利義務關係即應適用減租條例之規定。
  2.按「以自任耕作為目的，約定支付地租，使用他人之農地者
    ，為耕地租用。前項所稱耕作，包括漁牧。」土地法第106
    條定有明文。如承租土地法第106條所定農地以外土地供耕
    作之用，與減租條例所定之耕地租佃有間，其出租人與承租
    人間之關係，依最高法院87年4月28日87年第3次民事庭會議
    決議，即應依民法關於租賃之規定，而無減租條例規定之適
    用。又耕地租佃期間，不得少於六年；耕地租約於租期屆滿
    時，除出租人依本條例收回自耕外，如承租人願繼續承租者
    ，應續訂租約，減租條例第5條前段、第20條分別定有明文
    ，故租約形式上雖屬定期租賃，其實質應屬繼續性契約。再
    耕地經依法編定或變更為非耕地使用時，出租人在依減租條
    例第17條第1項第5款及第2項之規定終止租約並補償承租人
    前，若與承租人繼續換訂新租約，所承租之土地縱已編定為
    非農、漁、牧地，應仍有減租條例之適用；不得謂新換定之
    租約所承租供耕作或養殖之用者為他人之非農、漁、牧地，
    即謂應依民法關於租賃之規定，而無減租條例規定之適用。
    否則出租人豈非可藉此規避對承租人所應負同條例第17條第
    2項之補償責任。
  3.經查，系爭土地均為國有土地，而由被告所管理，系爭土地
    之租約係延續自訴外人歐得於59年1月1日起向被告承租之五
    筆土地之租約而來，已如前述（見兩造不爭執事項第1、2點
    ），再訴外人歐得所承租坐落台南市○○區○○段1000-16
    、1000-97、1000-98、1000-99、999-2地號土地，於59年1
    月1日訂立國有養地租賃契約時，地目為養，屬應適用減租
    條例之耕地租賃，其後歷經多次換約續租，此部分簽訂之國
    有養地租賃契約應屬減租條例第6條所謂租約之變更及換訂
    ，應不影響其耕地租約之繼續性。兩造間之系爭國有養地租
    賃契約，由被告將系爭9筆國有地出租原告庚○○及訴外人
    楊富雄、辛○○、李德慶、歐成福，約定由原告庚○○及訴
    外人楊富雄、辛○○、李德慶、歐成福自行作養殖使用，因
    其租約之繼續性，兩造間就系爭租賃契約之權利義務關係，
    即有減租條例規定之適用，此亦為兩造所不爭執，合先敘明
    。
（二）楊富雄、庚○○與被告間之國有養地租賃契約（編號分係
      國養租字第0000000、0000000號）是否因辛○○同意訴外
      人丙○○放置貨櫃屋在系爭1403地號土地上而全部無效？
  1.按耕地之承租人應自任耕作，並不得將耕地全部或一部轉租
    他人，否則原訂租約應屬無效，此觀耕地三七五減租條例第
    16條第1項第2項之規定至明。所謂不自任耕作，兼指轉租及
    將耕地借與他人使用在內，最高法院56年台上字第1520號著
    有判例可稽，本件訴外人丙○○因需要空地放置貨櫃屋，乃
    透過訴外人丁○（別名馬永川）向辛○○詢問得否讓其置放
    貨櫃屋在辛○○之土地上，經辛○○同意後，訴外人丙○○
    乃於94年2月間放置貨櫃屋在系爭土地其中一筆1403地號土
    地上，訴外人丙○○涉嫌竊佔系爭1403地號土地一案，業經
    臺灣臺南地方法院檢察署檢察官以95年度偵字第13170號不
    起訴處分確定在案，已如前述（見兩造不爭執事項第3、8點
    ），核與證人丁○到庭證述之情節相符（見本院96年5月24
    日言詞辯論筆錄），復經本院調取臺灣臺南地方法院檢察署
    95年度偵字第13170號偵查卷宗核閱無誤，足認訴外人辛○○確係明知並同意而將承租之耕地借與他人使用，揆諸上開
    判例意旨，即屬於不自任耕作範圍之內，應構成減租條例第
    16條第2項所定原訂租約無效之原因。又承租人不自任耕作
    之情形，縱僅存在於承租土地之一部，不論其面積多寡，全
    部租約仍屬無效，是堪認訴外人辛○○與被告間之租約已因
    其未自任耕作而無效。
  2.原告庚○○、楊榮主張本件違約情事僅存在於訴外人辛○○，原告庚○○及訴外人楊富雄與被告之租約字號為國養租
    字第0000000、0000000號，顯與訴外人辛○○屬不同租約云
    云，然為被告所否認，則原告自應就上開有利於己之事實，
    負舉證之責任。經查：
    (1)訴外人辛○○、歐成福2人係基於繼承之關係於77年1月7
      日共同向被告承租台南市○○區○○段1000-16、0000-00
      00、0000-0000、1000-97、1000-98、1000-99、999-2地
      號土地，租賃期間自76年12月7日起至77年12月31日止，
      其應繼分各為2分之1，嗣訴外人辛○○、歐成福於77年7
      月13日簽立讓渡書將其承租權一部讓與訴外人楊富雄（現
      已死亡）、庚○○與訴外人李德慶，並由楊富雄、庚○○
      、辛○○與訴外人李德慶、歐成福共同向被告承租台南市
      安平區○○段1000-16、0000-0000、0000-0000、1000-97
      、1000-98、1000-99、999-2地號土地，租賃期間自77年7
      月13日起至77年12月31日止，持分各5分之1，楊富雄、庚○○、辛○○與訴外人李德慶、歐成福於77年7月13日為
      免除攤繳租金及管理上之困擾而簽訂共有物假分割個別訂
      約契約書，就上開土地達成分池個別使用之協議，並持向
      被告簽訂一式六份之國有養地租賃契約書（即出租人1份
      外，全體承租人5位各1份），嗣因租約期滿，再由楊富雄
      、庚○○、辛○○與訴外人李德慶、歐成福於78年1月20
      日共同向被告承租台南市○○區○○段1000-16、0000-00
      00、0000-0000、1000-97、1000-98、1000-99地號土地（
      與上開租約比較，少一筆999-2地號土地），租賃期間自7
      8年1月1日起至83年12月31日止，持分各5分之1，再由楊
      富雄、庚○○、辛○○與訴外人李德慶、歐成福共同向被
      告承租系爭9筆土地，租賃期間自84年1月1日起至89年12
      月31日止，持分各5分之1，再於89年11月24日續約，租賃
      期間自90年1月1日起至99年12月31日止，其中楊富雄、庚○○部分之國有養地租賃契約書編號分係國養租字第7800
      371、0000000號，為兩造所不爭執（見兩造不爭執事項第
      1點），且有被告提出歷年國有養地租賃契約影本及臺南
      市政府95年4月11日南市地權字第09514513390號函附資料
      可稽，堪信為真實。
    (2)查原告庚○○與訴外人楊富雄、辛○○、李德慶、歐成福
      於77年7月13日固有簽訂共有物假分割個別訂約契約書，
      就所承租之土地達成分池個別使用之協議，並持向與被告
      簽訂國有養地租賃契約書，然依上開共有物假分割個別訂
      約契約書上係記載「左列土地（即台南市○○區○○段10
      00-16、0000-0000、0000-0000、1000-97、1000-98、100
      0-99地號土地）係全體共有人向國有財產局台灣南區辦事
      處台南分處承租，為免除攤繳租金及管理上之困擾，經全
      體承租人協議分池個別使用，茲就各分得位置面積及其持
      分附圖示列明如後。．．．」等語（見本院卷第54-57頁
      ），顯見原告庚○○與訴外人楊富雄、辛○○、李德慶、
      歐成福簽訂上開共有物假分割個別訂約契約書之目的係為
      免除攤繳租金及管理上之困擾，而非與被告個別成立租賃
      關係之目的；況就其契約書之名稱載明係共有物「假」分
      割個別訂約契約書，就各分得位置面積及其持分所附說明
      亦係記載：「假」分割前土地情形、「假」分割後土地情
      形，益足證明原告庚○○與訴外人楊富雄、辛○○、李德
      慶、歐成福所簽訂之上開共有物假分割個別訂約契約書，
      僅係為免除攤繳租金及管理上之困擾所為之協議，其目的
      尚非真要分割所承租之土地；再依原告庚○○及訴外人楊
      富雄、辛○○、李德慶、歐成福與被告所簽訂之國有養地
      租賃契約雖分編為5號，然其承租地號均相同，正產物亦
      相同，租率記載為「0.25」，且於備註欄記載「本約出租
      面積尚未經登錄或勘查分割確定，暫按約計面積計算」，
      並於特約事項記載：「租賃土地原由【李德慶、庚○○、
      楊富雄、辛○○、歐成福（古堡段225、227、1389、1390
      、1388、1400、1402-1、1394、1403、1404、1405）】共
      同承租，其經依法編為建築用地，承租人申請讓售時，以
      原共同承租人全體為讓售對象，申請讓售總面積不得超過
      十公畝。」（見本院卷第37-39頁），又參諸原告庚○○
      及訴外人楊富雄分別於89年11月23日、89年10月23日出具
      予被告之切結書記載：「立切結書人承租貴局管理之台南
      市○○區○○段1388、1389、1390、1394、1400、1402、
      1403、1404、1405地號等9筆國有養地（其中1402應係140
      2-1之誤），面積0.101063公頃，確係自行作養殖使用，
      無擅自變更使用情事，如有虛偽情事，願負法律責任，並
      認租約無效，交還養地，絕無異議，特立此切結。」（見
      本院卷第182-183頁），顯見被告與原告庚○○及訴外人
      楊富雄、辛○○、李德慶、歐成福簽訂系爭租約時仍認定
      其與原告庚○○及訴外人楊富雄、辛○○、李德慶、歐成
      福間僅成立一個租賃關係，而原告庚○○及訴外人楊富雄
      、辛○○、李德慶、歐成福均係共同承租人，是以原告庚○○與訴外人楊富雄、辛○○、李德慶、歐成福間縱有劃
      分每人耕作位置及分別交付租金之協議，亦僅屬其內部協
      議，然尚未與被告達成為分別承租之合意，即無拘束被告
      之效力，兩造間之租賃關係不因而變更為各別可分之租賃
      關係。
    (3)綜上所述，原告主張被告已同意其協議分割，原告庚○○
      及訴外人楊富雄與被告之租約與訴外人辛○○所簽訂者係
      屬不同租約云云，自不足取。
  3.本件被告與原告庚○○及訴外人楊富雄、辛○○、李德慶、
    歐成福間僅成立一個租賃關係，已如前述，再訴外人辛○○
    與被告間之租約已因其未自任耕作而無效，亦如前述，又承
    租人不自任耕作之情形，縱僅存在於承租土地之一部，不論
    其面積多寡，全部租約仍屬無效，是原告庚○○及訴外人楊
    富雄與被告間之國有養地租賃契約（編號分係國養租字第78
    00371、0000000號）亦因辛○○同意訴外人丙○○放置貨櫃
    屋在系爭1403地號土地上而全部無效。
（三）系爭土地中之部分土地，既因辛○○有不自任耕作，而致
      全部租約無效，是被告另主張系爭古堡段1403地號土地上
      堆置廢棄物，經被告通知原告限期改善，原告仍未依通知
      改善，故以原告不自任耕作為理由，主張系爭租約全部無
      效乙節，即無庸再予審究。
（四）綜上所述，辛○○於94年2月間將系爭土地之一部分借與
      訴外人丙○○放置貨櫃屋，有不自任耕作之情事，系爭租
      約已全部歸於無效，從而，原告庚○○、楊晉榮訴請確認
      兩造間之耕地租賃關係存在，自無理由。
七、本件原告主張並無理由，從而，原告庚○○、楊晉榮起訴請
    求確認與其二人與被告間就台南市○○區○○段1388、1389
    、1390、1394、1400、1402-1、1403、1404、1405地號等9
    筆土地之耕地租賃關係存在，洵屬無據，不應准許。
八、本件事證已臻明確，兩造其餘主張陳述及所提之證據，既與
    判決結果無何影響，均毋庸再予審酌，附此敘明。
九、結論：原告之訴為無理由，依民事訴訟法第78條、第85條第
    1項前段，判決如主文。
中    華    民    國    97    年    4     月    24    日
                  民事第一庭    法  官  黃瑪玲
以上正本係照原本作成。
如對本判決上訴，須於判決送達後20日內向本院提出上訴狀。
中    華    民    國    97    年    4     月    24    日
                                書記官  陳著振


司法院資訊處製作；財團法人民間司法改革基金會備份。
